臺灣臺南地方法院臺南簡易庭民事判決
108年度南小字第2033號
原      告  財政部國有財產署南區分署

法定代理人  黃莉莉  
訴訟代理人  黃慧婷律師
複代 理 人  林泓帆律師
被      告  丁陳月雲

上列當事人間請求返還不當得利事件，經本院於民國109年11月2
4日言詞辯論終結，判決如下：
    主      文
被告應給付原告新臺幣壹萬參仟伍佰壹拾玖元，及自民國一０九
年十一月二十一日起至清償日止，按週年利率百分之五計算之利
息。
原告其餘之訴駁回。
訴訟費用新臺幣壹仟元由被告負擔百分之四十一，餘由原告負擔
。
本判決原告勝訴部分得假執行。但被告以新臺幣壹萬參仟伍佰壹
拾玖元為原告預供擔保後，得免為假執行。
    事實及理由
一、按訴狀送達後，原告不得將原訴變更或追加他訴。但擴張或
    減縮應受判決事項之聲明者，不在此限，民事訴訟法第255
    條第1項第3款定有明文。原告起訴原聲明：被告應給付原告
    新臺幣（下同）124,133元，及自支付命令送達翌日起至清
    償日止，按年息百分之5計算之利息；嗣於民國109年11月12
    日具狀變更聲明為：被告應給付原告32,880元，及自民事變
    更訴之聲明（三）狀繕本送達翌日起至清償日止，按年息百
    分之5計算之利息（見本院卷第83頁），核屬減縮應受判決
    事項之聲明，揆諸前揭規定應予准許，合先敘明。
二、本件原告主張：坐落臺南市○區○○段000地號土地（下稱系爭
    土地）原為財政部國有財產署管理之國有土地，嗣於109年9
    月18日出賣予被告，並於109年11月20日登記完成。然依原
    告所提102年1月29日拍攝照片可知，被告於102年間即已占
    用系爭土地，亦即被告向原告買受系爭土地前，即已無權占
    用系爭土地上如附圖所示編號Ａ部分（花圃、面積11平方公
    尺、Ｂ部分（車庫屋頂、面積1平方公尺）之土地（下各稱系
    爭Ａ、Ｂ部分土地），當時兩造間並無租賃或其他合法占有使
    用之法律關係存在，被告係屬無權占用，獲有不當利益，致
    原告受有損害，依最高法院61年度臺上字第1695號判例意旨
    ，原告自得民法第179條之規定請求被告就無權占用系爭土
    地部分，給付相當於租金之不當得利，原告依國有非公用不
    動產租賃作業程序第55條第1項第1款規定，以當期土地申報
    地價總額乘以百分之5計算被告所受之相當於租金之不當得
    利，系爭土地103、104年之申報地價為8,000元，105、106
    年之申報地價為9,200元，107～109年之申報地價為8,800元
    ，原告係於108年5月22日向本院聲請支付命令，是原告請求
    被告給付自該日回溯5年即103年5月23日起至109年9月之不
    當得利共計32,880元，爰依民法第179條規定提起本訴等語
    。並聲明：被告應給付原告32,880元，及自民事變更訴之聲
    明（三）狀繕本送達翌日起至清償日止，按年息百分之5計
    算之利息。
三、被告則以：被告否認於107年間以前有占用系爭土地，現在G
    oogle地圖的街景圖與原告所提102年1月29日拍攝照片相同
    ，該照片上鐵皮車庫後為隔壁鄰居的鐵皮屋占用系爭土地，
    而本院於108年11月25日至現場拍攝之照片，隔鄰的鐵皮屋
    已變成新建屋舍，本件係隔鄰為興建新房舍，拆除原占用原
    告土地之鐵皮屋，重砌新圍牆而空出系爭土地，Google地圖
    的街景圖既仍係隔鄰鐵皮屋占用系爭土地之狀況，尚未更新
    ，可見隔鄰以圍牆隔出系爭土地之時間不久，又依林務局農
    林航空測量所就系爭土地於103年6月20日、108年11月28日
    所拍之航照圖，可知隔鄰之鐵皮屋於103年6月20日仍占用系
    爭土地。被告原住在宿舍，自107年1月始遷居現在住處，因
    隔鄰地主拆除舊房舍興建圍牆後所留之現場空地凌亂，被告
    為求庭院整潔而稍加整理，除系爭Ｂ部分土地上於107年1月
    有搭車庫棚架外，其餘均為空地，系爭Ａ部分土地部分更是
    雜草叢生，庭院側門均虛掩未上鎖，系爭土地所有人可自行
    開啟進出，被告同意就系爭Ｂ部分土地部分，給付自107年1
    月起算之不當得利。至系爭Ａ部分土地上之花圃紅磚係被告
    約於107年3月堆疊的，因不確定該範圍之土地是否為被告所
    有，故堆疊紅磚加以區隔，裡面的樹和雜木不是被告種植的
    。對於原告以系爭土地之申報地價百分之5計算相當於租金
    之不當得利沒有意見。又被告已於109年9月18日向原告買受
    系爭土地，並於109年11月20日登記完成等語，資為抗辯。
    並聲明：原告之訴駁回。
四、本院得心證之理由：
（一）關於系爭土地原為財政部國有財產署管理之國有土地，嗣
      於109年9月18日出賣予被告，並於109年11月20日登記完
      成，系爭Ａ部分土地上之花圃紅磚係被告所堆疊，系爭Ｂ部
      分土地上之車庫屋頂係被告所搭建等情，有土地建物查詢
      資料2份附卷可參（見本院108年度司促字第10286號卷第6
      頁；本院卷第95頁），且為兩造所不爭執，堪信為真實。
（二）按當事人主張有利於己之事實者，就其事實有舉證之責任
      ；當事人主張之事實，經他造於準備書狀內或言詞辯論時
      或在受命法官、受託法官前自認者，無庸舉證，民事訴訟
      法第277條前段、第279條第1項分別定有明文。又當事人
      於訴訟上所為之自認，於辯論主義所行之範圍內有拘束法
      院之效力，法院自應認當事人自認之事實為真，以之為裁
      判之基礎（最高法院26年度上字第805號判決意旨參照）
      。另民事訴訟如係由原告主張權利者，應先由原告負舉證
      之責，若原告先不能舉證，以證實自己主張之事實為真實
      ，則被告就其抗辯事實即令不能舉證，或其所舉證據尚有
      疵累，亦應駁回原告之請求。本件原告主張：被告於102
      年間即已無權占用系爭Ａ、Ｂ部分土地云云，為被告所否認
      ，並辯陳：被告原住在宿舍，自107年1月始遷居現在住處
      ，並搭建在系爭Ｂ部分土地上搭建車庫棚架，系爭Ａ部分土
      地上之花圃紅磚則係其於107年3月所堆疊的等語，揆諸上
      開規定及說明，除被告自107年1月起即已占用系爭Ｂ部分
      土地搭建車庫棚架，及被告於107年3月在系爭Ａ部分土地
      上堆疊花圃紅磚等節，業經被告自認而無庸舉證並得以認
      定外，自應由原告就其他有利於其之事實負舉證責任。對
      此，原告雖提出102年1月29日所攝照片1張為證（見本院
      卷第22頁），然該照片係立於建物外側所攝，並無法顯示
      建物內部之情形，且經比對被告提出之林務局農林航空測
      量所於103年6月20日、108年11月28日所拍攝之系爭土地
      航照圖各1份（見本院卷第89、90頁），可知系爭土地鄰
      地旁由第三人所建之鐵皮屋於103年6月20日仍占用系爭土
      地乙節，則上揭原告所提照片中之車庫棚架，是否即為原
      告所興建之車庫棚架，顯非無疑，又原告復未提出其他證
      據證明以實其說，則自難僅據該照片即逕認被告於107年1
      月前即已占用系爭Ｂ部分土地搭建車庫棚架，及被告於107
      年3月前即已在系爭Ａ部分土地上堆疊花圃紅磚等節，是原
      告此部分之主張，尚難採認。另被告雖辯稱：上揭花圃紅
      磚內之草木非其所種植，且其係為與鄰地區隔，始堆疊該
      花圃紅磚云云，惟觀之現場照片（見本院卷第37頁），原
      告堆疊紅磚後之造型已儼然係為花圃外觀，且被告亦業自
      承其係為求庭院整潔而堆疊紅磚等語（見本院卷第15頁反
      面、第47頁反面），是姑不論該花圃內之草木是否為被告
      所種植，其堆疊紅磚之行為既係為自己美化景觀之目的所
      為，則其堆疊紅磚之行為自應仍屬占用系爭Ａ部分土地，
      堪以認定。
（三）次按「無法律上之原因而受利益，致他人受損害者，應返
      還其利益。」「動產物權之讓與，非將動產交付，不生效
      力。但受讓人已占有動產者，於讓與合意時，即生效力。
      」「占有之移轉，因占有物之交付而生效力。前項移轉，
      準用第761條之規定。」民法第179條前段、第761條第1項
      、第946條分別定有明文；又「不動產買賣契約成立後，
      其收益權屬於何方，依民法第三百七十三條之規定，應以
      標的物已否交付為斷。所有權雖已移轉，而標的物未交付
      者，買受人仍無收益權。所有權雖未移轉，而標的物已交
      付者，買受人亦有收益權。」（最高法院33年度上字第60
      4號判決意旨參照）；查被告於107年1月起在系爭Ｂ部分土
      地上搭建車庫棚架，於107年3月起在系爭Ａ土地上堆疊花
      圃紅磚，雖均屬無正當權源占用系爭土地，然被告於109
      年9月18日與原告締約買受系爭土地，並於109年11月20日
      登記完成乙節，業如前述，則被告既係於109年9月18日即
      與原告締約買受系爭土地，且當時被告業已占用系爭Ａ、Ｂ
      部分土地，揆之上揭規定及說明，應認兩造締約買賣契約
      時，原告即已將系爭Ａ、Ｂ部分土地之收益權交予被告，是
      原告自僅得請求被告給付自其分別於107年1月、3月起均
      至109年9月17日止占用系爭Ｂ、Ａ部分土地之相當於租金之
      不當得利。又無權占有他人土地，可能獲得相當於租金之
      利益為社會通常之觀念（最高法院61年臺上字第1695號判
      決意旨參照）；又依不當得利之法則請求返還不當得利，
      以無法律上之原因而受利益，致他人受有損害，且該受利
      益與受損害之間有因果關係存在為其要件，故其請求返還
      之範圍，應以對方所受之利益為度，非以請求人所受損害
      若干為準（最高法院77年度臺上字第1211號判決要旨參照
      ）；再按城市地方房屋租金，以不超過土地及建物改良申
      報總價年息百分之10為限，土地法第97條第1項、第110條
      第1項前段定有明文；而土地法第97條規定於租用基地建
      築房屋亦準用，土地法第105條另有明定。又基地租金之
      數額，除以基地申報地價為基礎外，尚須斟酌基地之位置
      ，工商業繁榮之程度，承租人利用基地之經濟價值及所受
      利益等項，並與鄰地租金相比較，以為決定，並非必達申
      報總地價年息百分之10最高額（最高法院68年臺上字第30
      71號判決要旨參照）。查系爭土地位於慶東街內148巷，
      均用於一般住宅使用，其周邊環境亦均為一般住宅等情，
      有本院勘驗筆錄暨現場照場1份附卷可參（見本院卷第34
      至38頁），本院審酌如附圖所示編號Ａ、Ｂ部分於系爭土地
      上之坐落位置、繁榮程度、經濟用途、使用狀況等一切情
      狀，認原告主張相當於租金之不當得利，以申報地價年息
      百分之5計算尚屬適當，且兩造對於以申報地價年息百分
      之5計算相當於租金之不當得利沒有意見（見本院卷第28
      頁反面），故本院認原告主張本件不當得利之計算以申報
      地價年息百分之5為基準乙節，自屬可採；又系爭土地於1
      07年迄今之申報地價為每平方公尺8,800元乙節，有土地
      建物查詢資料、申報地價查詢各1份在卷可考（見本院卷
      第95、99頁），據此，原告請求被告占用系爭Ａ、Ｂ部分土
      地而應給付相當於租金之不當得利共計13,519元【計算式
      ：（8,800元×11平方公尺×5%×〈2＋6/12＋17/365〉）＋（8,80
      0元×1平方公尺×5%×〈2＋8/12＋17/365〉）＝13,519元，元以
      下4捨5入】，為有理由，應予准許，逾此部分之請求，則
      無理由。
（四）復按給付無確定期限者，債務人於債權人得請求給付時，
      經其催告而未為給付，自受催告時起，負遲延責任。其經
      債權人起訴而送達訴狀，或依督促程序送達支付命令，或
      為其他相類之行為者，與催告有同一之效力；遲延之債務
      ，以支付金錢為標的者，債權人得請求依法定利率計算之
      遲延利息；應付利息之債務，其利率未經約定，亦無法律
      可據者，週年利率為百分之5，民法第229條第2項、第233
      條第1項前段及第203條分別定有明文。本件民事變更訴之
      聲明（三）狀繕本係於109年11月20日送達被告，有本院
      送達證書可證（見本院卷第86-1頁），是原告請求被告給
      付13,519元，及自民事變更訴之聲明（三）狀繕本送達翌
      日即109年11月21日起至清償日止，按年息百分之5計算之
      利息，即屬有據，應予准許。
五、綜上所述，原告依據民法第179條規定，請求被告給付13,51
    9元，及自109年11月21日起至清償日止，按週年利率百分之
    5計算之利息，為有理由，應予准許；逾此範圍之請求，為
    無理由，應予駁回。
六、末按各當事人一部勝訴、一部敗訴者，其訴訟費用，由法院
    酌量情形，命兩造以比例分擔或命一造負擔，或命兩造各自
    負擔其支出之訴訟費用；小額訴訟，法院為訴訟費用之裁判
    時，應確定其費用額，民事訴訟法第79條、第436條之19第1
    項分別定有明文。查本件訴訟費用額（即裁判費）為1,000
    元，爰斟酌兩造勝敗之情形，確定訴訟費用之負擔如主文第
    3項所示。
七、本判決第1項乃依小額訴訟程序所為被告敗訴之判決，依民
    事訴訟法第436條之20之規定，自應依職權宣告假執行；併
    依同法第392條第2項規定，依職權宣告被告如預供擔保後，
    得免為假執行。
據上論結，本件原告之訴為一部有理由，一部無理由，依民事訴
訟法第436條之23、第436條第2項、第79條、第436條之19第1項
、第436條之20、第392條第2項，判決如主文。
中    華    民    國   109    年    12    月    10    日
                  臺灣臺南地方法院臺南簡易庭
                                  法  官  王參和
以上正本係照原本作成。
如不服本判決，應於送達後20日內，向本院提出上訴狀並表明上
訴理由，如於本判決宣示後送達前提起上訴者，應於判決送達後
20日內補提上訴理由書（須附繕本）。
如委任律師提起上訴者，應一併繳納上訴審裁判費。
對於小額程序之第一審判決之上訴，非以其違背法令之理由，不
得為之。且上訴狀內應記載表明（一）原判決所違背之法令及其
具體內容。（二）依訴訟資料可認為原判決有違背法令之具體事
實。
中　　華　　民　　國　　109 　年　　12　　月　　11　　日
                                  書記官  程伊妝